最高法院民事判決　　　　　　九十四年度台上字第一七一八號
　　上　訴　人　甲○○
　　　　　　　　　　　　光電子（東莞）有限公司
　　　　　　　　乙○○
　　　　　　　　　　　　6號3.
　　共　　　同
　　訴訟代理人　黃福卿律師
　　被 上訴 人　台灣中小企業銀行股份有限公司
　　法定代理人　王榮周
　　訴訟代理人　陳惠雯
　　　　　　　　黃延偉
上列當事人間請求塗銷所有權移轉登記等事件，上訴人對於中華
民國九十二年七月二十二日台灣高等法院第二審判決（九十一年
度上易字第九八四號），提起上訴，本院判決如下：
    主  文
上訴駁回。
第三審訴訟費用由上訴人負擔。
    理  由
本件被上訴人公司之法定代理人已於民國九十年八月二十九日由
蕭介仁（原判決誤載為蕭介人）變更為王榮周，有被上訴人提出
之董事會議紀錄及公司變更登記事項表影本等件為證，王榮周於
九十二年九月間具狀聲明承受訴訟，核無不合，先行敘明。
次查被上訴人主張：訴外人力台實業股份有限公司（下稱力台公
司）邀上訴人甲○○為連帶保證人，分別於八十六年九月二十日
及同年十月十三日，向伊借款新台幣（下同）四百六十萬元及一
千五百萬元，借款期間依序自同年九月二十日起至八十七年九月
二十日止及八十六年十月十三日起至八十七年十月十三日止。力
台公司屆期無力清償，申請展延上開借款期限，並協議另簽借據
金額四百六十萬元自八十七年九月二十日起至八十九年三月二十
日止、一千三百五十萬元自八十七年十月十三日起至八十九年十
月十三日止。惟上述四百六十萬元借款自八十八年二月二十日起
、一千三百五十萬元借款自八十八年一月十三日起，均未依約繳
納本息，尚積欠如第一審判決附表二（下稱附表二）所示本金、
利息及違約金迄未清償。詎甲○○知悉力台公司週轉困難，為避
免個人財產受累，竟於八十八年一月二十一日將其名下如第一審
判決附表一所示房地（下稱系爭房地）贈與其妻即上訴人乙○○
，並辦畢所有權移轉登記，以規避伊求償。甲○○除系爭房地外
，別無其他財產可供清償，上訴人前開贈與及移轉所有權之行為
，損害伊各該借款債權等情，依民法第二百四十四條第一、四項
規定，求為命撤銷上訴人就系爭房地所為之贈與及所有權移轉行
為，並塗銷系爭房地所有權移轉登記之判決。
上訴人甲○○則以：系爭房地係乙○○於八十五年八月間向訴外
人李陳月卿購買，以伊名義簽約並信託登記為伊所有，價金五百
萬元均由乙○○支付，系爭房地實為乙○○所有。嗣上訴人於八
十七年十二月二十一日協議終止信託關係，伊並於八十八年一月
二十一日將系爭房地辦理移轉登記返還乙○○，並非以贈與方式
逃避債權。且上開八十七年間之借貸係被上訴人與訴外人林良權
勾結超貸，所為延期清償，伊並不知等語置辯。上訴人乙○○則
以：系爭房地係伊出資向李陳月卿購買，為伊所有，伊僅與甲○
○成立借名契約，借用甲○○名義登記。嗣因甲○○未盡照顧家
庭之責，經常在外不歸，雙方感情不睦，乃於八十七年十二月二
十一日合意終止借名契約，迨八十八年一月二十一日將系爭房地
移轉登記返還伊，並非以贈與方式詐害被上訴人之債權。又力台
公司向被上訴人借款四百六十萬元、一千五百萬元分別於八十七
年九月二十日、同年十月十三日屆期後，無力清償，遂向被上訴
人申請展延借款期限，經協議展延後之借款期限已逾甲○○作保
期間，且該延期清償未經甲○○同意，甲○○雖於展期後之借據
簽名，惟其簽名係於力台公司簽立八十六年間借據時一併為之，
當時該借據係空白，被上訴人於八十七年間同意展期時並未對保
，甲○○自不負連帶保證責任等語，資為抗辯。
原審依審理之結果，以：被上訴人主張力台公司邀上訴人甲○○
擔任連帶保證人向被上訴人借款，尚積欠附表二本息及違約金之
事實，為兩造所不爭，並有被上訴人提出之授信約定書及借據可
稽，堪信為真。力台公司於八十六年九月二十日及同年十月十三
日，分別向被上訴人借款四百六十萬元及一千五百萬元，嗣力台
公司屆期無力清償，乃與被上訴人協議於八十七年十月間另簽借
據，借款金額分別為四百六十萬元及一千三百五十萬元，該八十
七年間借據係以甲○○及訴外人林吳玉鳳、林良權、林龍懷為連
帶保證人，與該八十六年間借據所載連帶保證人完全相同，有各
該借據可稽，上訴人就各該八十六、八十七年間借據上連帶保證
人「甲○○」簽名之真正並不爭執，且據證人即被上訴人公司職
員蕭淑安、祝奇恩於另案台灣台北地方法院八十九年度重訴字第
一九四三號請求給付消費借貸款事件（即被上訴人本於消費借貸
之法律關係，訴請借款人力台公司及連帶保證人甲○○、林吳玉
鳳、林良權、林龍懷連帶給付借款，業經該院判命其五人連帶給
付一千四百四十六萬四千三百十元及其利息、違約金在案，下稱
另案借貸事件），均證述上開八十六年、八十七年之借款債務分
經伊等與甲○○對保無訛（見該事件八十九年十一月十三日、二
十二日言詞辯論筆錄）。甲○○於另案借貸事件未執所謂預簽空
白借據為辯，而證人林吳玉鳳所證甲○○僅在力台公司任職半年
多，八十七年間簽借據時甲○○已離職，未通知甲○○來簽約乙
節，與另案借貸事件卷附被上訴人所提出八十六年九月四日之甲
○○個人資料表記載當時甲○○任職力台公司經理，及力台公司
變更登記事項卡所載甲○○自八十七年九月一日起迄八十九年十
月間擔任該公司監察人等情，尚有不符。上開八十七年間借據簽
立日為十月二十六日、二十七日，各該日期甲○○人在國內，有
甲○○之入出境紀錄附於另案借貸事件卷可憑，甲○○自非無法
於當時簽署借據。另案借貸事件之民事判決是否合法送達於甲○
○，並不影響本件甲○○應負連帶保證責任之認定。按債務人所
為之無償行為，有害及債權者，債權人得聲請法院撤銷之；又債
權人依第一項或第二項之規定聲請法院撤銷時，得並聲請命受益
人或轉得人回復原狀，分別為民法第二百四十四條第一、四項所
明定。上訴人原係夫妻，於八十八年四月二十六日離婚，甲○○
於同年一月二十一日以「夫妻贈與」為原因，將原登記在甲○○
名下之系爭房地移轉登記與乙○○，被上訴人對力台公司有附表
二金額之債權，而甲○○為連帶保證人就該債務負連帶清償之責
，此債務僅自力台公司獲償計一萬七千九百九十元，至九十二年
四月十八日止債權金額計二千零十二萬零二百八十八元，甲○○
就該債務既負連帶清償責任，竟將系爭房地以贈與為原因移轉登
記與乙○○，該借款債權除以系爭房地受償外，彼債務人及其餘
連帶保證人無資力清償。上揭條項之撤銷權，關於是否有害及債
權，以債務人行為時定之。林龍懷、林吳玉鳳為林良權之父母，
因林良權空難死亡而為其繼承人，於九十一年八月二日領取六百
餘萬元空難賠償金，該賠償金之領取係在系爭房地移轉登記之後
，不得據為系爭房地贈與及移轉登記是否害及被上訴人債權之判
斷依據。況該賠償金亦不足清償上開借款債權。系爭房地係由甲
○○與李陳月卿訂立買賣契約，並以買賣移轉登記為甲○○所有
，為兩造所不爭，亦有上訴人提出之不動產買賣契約書可參。乙
○○於第一審辯稱伊將系爭房地登記與甲○○係信託關係，於原
審則改稱為借名契約，所辯前後反覆，已難遽信。況洽商締結不
動產買賣契約之人未必為實際出資者，就令系爭房地之買賣相關
事宜及付款經過係由乙○○出面與李陳月卿接洽，亦難遽為乙○
○係實際出資者之認定。而依乙○○所提出之證據資料，僅能證
明支付系爭房地買賣之頭款支票係由乙○○簽發，餘額亦由乙○
○帳戶支出或由乙○○交付李陳月卿，充其量僅得證明購買系爭
房地之資金係乙○○交付，尚難證明該款項係屬乙○○所有。參
酌乙○○申報之八十三、八十五至八十八年度所得額均屬微薄，
甲○○於各該年度之所得額均遠高於乙○○，所得金額足以支付
系爭房地買賣價金等情，上訴人乙○○未能證明交付李陳月卿之
價金為伊所有，則乙○○於上開買賣之際以甲○○之妻身分，出
面與其友人李陳月卿洽商購買事宜，符合情理，難認乙○○出資
購買系爭房地。是甲○○將原屬伊所有之系爭房地，以贈與為原
因移轉登記與乙○○之行為，屬無償行為，且足以減少甲○○之
責任財產，被上訴人據以請求撤銷上訴人間就系爭房地所為之贈
與及所有權移轉行為，並請求乙○○塗銷系爭房地之所有權移轉
登記，應予准許等詞，並敘明兩造其餘攻擊防禦方法對判決結果
不生影響，不予審酌論述，爰維持第一審所為被上訴人勝訴之判
決，駁回上訴人之上訴，經核於法並無不合。上訴論旨，就原審
取捨證據、認定事實及解釋契約之職權行使，指摘原判決不當，
求予廢棄，非有理由。又上訴人上訴第三審後，始主張乙○○自
小學畢業後不久即習美容，多年工作，頗有積蓄，嗣更從事鏡框
外銷代工業兼投資股票，參加互助會，積蓄不下千萬元，因乙○
○未設公司，未申報業務所得及綜合所得，故從申報綜合所得稅
資料自難得知其近二十年來實際所得云云，係屬新事實，依民事
訴訟法第四百七十六條第一項規定之反面解釋，本院不得加以審
酌，併予敘明。
據上論結，本件上訴為無理由。依民事訴訟法第四百八十一條、
第四百四十九條第一項、第七十八條，判決如主文。
中　　華　　民　　國　九十四　年　　九　　月   十六　 日
                      最高法院民事第四庭
                          審判長法官  吳　正　一
                                法官  劉　福　聲
                                法官  黃　義　豐
                                法官  簡　清　忠
                                法官  王　仁　貴
      本件正本證明與原本無異
                                      書  記  官
中　　華　　民　　國　九十四　年　　九　　月   三十　 日
                                                   ｍ
